【裁判字號】    98,婚,689
【裁判日期】    990309
【裁判案由】    離婚
【裁判全文】
臺灣臺中地方法院民事判決               98年度婚字第689號
原      告  丙○○
訴訟代理人  甲○○律師
被      告  乙○○
上列當事人間請求離婚事件，經本院於中華民國99年2 月23日言
詞辯論終結，判決如下：
    主      文
准原告與被告離婚。
訴訟費用由被告負擔。
    事實及理由
甲、程序方面：
    被告受合法通知，無正當理由，未於言詞辯論期日到場，核
    無民事訴訟法第386 條所列各款情形，爰依原告之聲請，由
    其一造辯論而為判決。
乙、實體方面：
壹、原告起訴主張：被告為大陸地區人民，兩造於民國87年7 月
    23日結婚，約定婚後被告應隨原告來臺共同生活。詎被告因
    人文風俗及生活習慣不同而無法適應，婚後經常藉故離家，
    置原告生活起居於不顧，甚而自88年間不告而別，迄今已約
    11年。被告所為，顯係惡意遺棄原告於持續狀態中，復因可
    歸責於被告之上開行為，兩造婚姻顯生重大裂痕，難以繼續
    維持亦無回復婚姻之希望，為此爰併依民法第1052條第1項
    第5款、第2項等規定提起先位之訴，請求離婚等語。並先位
    聲明：如主文所示。再者，如認原告先位之訴無理由，然夫
    妻負有履行同居之義務，因被告顯然違背同居義務，爰依民
    法第1001條之規定，提起備位之訴請求履行同居等語。並備
    位聲明：被告應與原告同居。
貳、被告未於言詞辯論期日到場，亦未提出書狀作何聲明或陳述
    。
、得心證之理由：
一、原告主張被告為大陸地區人民，兩造於87年7月23 日結婚，
    約定婚後被告應隨原告來臺共同生活，被告自88年間離家出
    走後，未再返家與原告共同生活等事實，除據原告提出戶籍
    謄本、結婚公證書暨財團法人海峽交流基金會證明書、入出
    國日期證明書、大陸地區人民進入臺灣地區旅行證申請書影
    本各1 件為證外，並經證人即原告之母陳玉雲於本院訊問時
    證述明確（見本院99年2月23 日言詞辯論筆錄）。另揆諸上
    開被告入出國日期證明書所示，被告確已於88年10月7 日離
    境，迄今未再入境，核與原告所述悉相符合，堪認原告之主
    張為真實。
二、按夫妻之一方為臺灣地區之人民，一方為大陸地區之人民者
    ，其結婚、離婚之效力及判決離婚之事由，均依臺灣地區之
    法律；除有不同能居之正當理由外，夫妻互負同居之義務；
    有民法第1052條第1 項以外之重大事由，難以維持婚姻者，
    夫妻之一方得請求離婚，但其事由應由夫妻之一方負責者，
    僅他方得請求離婚，臺灣地區與大陸地區人民關係條例第53
    條、第52條第2項、民法第1001條、第1052條第2項分別定有
    明文。次按民法第1052條第2 項規定之立法意旨，在符合現
    代多元化社會之需要，使裁判離婚之事由較富彈性，其判斷
    之標準為婚姻是否已生破綻而無回復之希望，而婚姻是否已
    生破綻無回復之希望，不可依主觀的標準，即從原告已喪失
    維持婚姻意欲之主觀面加以認定，而應依客觀之標準，即難
    以維持婚姻之事實，是否已達倘處於同一境況，任何人均將
    喪失維持婚姻意欲之程度而定（最高法院94年度臺上字第11
    5 號判決意旨參照）。至於婚姻如有難以維持之重大事由，
    於夫妻雙方就該事由均須負責時，應比較衡量雙方之有責程
    度，僅責任較輕之一方得向責任較重之他方請求離婚，如雙
    方之有責程度相同，則雙方均得請求離婚，始符民法第1052
    條第2項規定之立法本旨（最高法院95年度第5次民事庭會議
    決議參照）。再按婚姻係男女以終生生活為目的之共同生活
    關係，此共同生活體，須夫妻共同經營生活，倘事實上已經
    分居各自獨立生活多年，雙方誠摰互信之感情基礎，已經不
    復存在，依一般人之生活經驗，顯然難期修復，雙方共同生
    活的婚姻目的已經不能達成，而其事由之發生，依一般社會
    感情，尚難認為應完全歸責於夫妻之一方時，應可認係民法
    第1052條第2 項所定難以維持婚姻之重大事由，而准許夫妻
    雙方為離婚之請求，否則，勉強維持婚姻之形式，反而會對
    雙方各自追求幸福生活之機會造成不必要之限制。
三、原告為臺灣地區人民，被告則為大陸地區人民，故本件離婚
    事由及婚姻效力之準據法應適用臺灣地區法律。而被告既與
    原告約定婚後來臺共同生活，且兩造夫妻關係現仍存續中，
    除有不能同居之正當理由外，被告應負有與原告同居之義務
    ，被告卻自88年間離家出走，迄今未歸，本院復查無任何證
    據足資證明其有不能履行同居義務之正當情事，自應認被告
    未回臺與原告同居顯無正當理由，並可推認被告主觀上已無
    維繫兩造婚姻之意欲；又兩造婚後僅短暫共同生活，顯見兩
    造間之婚姻基礎實屬薄弱，而兩造未能共同生活迄今已逾10
    年，彼此已無婚姻之實，被告對原告已無任何情份可言，而
    兩造經長期分離，雙方形同陌路，兩造對於彼此之生活情況
    完全不瞭解，其等間僅存夫妻之名，而無夫妻之實，足見兩
    造間之婚姻已生破綻而無回復之希望，且任何人處於原告同
    一情況下，均不願繼續維持婚姻生活，堪信本件兩造間確有
    難以維持婚姻之重大事由存在。而就該項離婚事由觀之，尚
    難認為可歸責於原告之事由大於被告。從而原告先位之訴依
    民法第1052條第2項請求判決離婚，洵屬正當，應予准許。
四、原告提起先位之訴部分，係併依民法第1052條第1項第5款及
    同條第2 項之規定為請求，此種起訴之形態，謂之重疊的訴
    之合併，訴訟標的雖有數項，而僅有單一之聲明，法院應就
    所主張之數項標的逐一審判，如其中一項請求為有理由，即
    可為原告勝訴之判決，就他項標的無須更為審判（最高法院
    著有88年度臺上字第1127號、86年度臺上字第997 號、85年
    度臺上字第1158號、83年度臺上字第1076號、71年度臺上字
    第238號判決意旨參照），則原告依民法第1052條第2項之規
    定所為之請求，既經本院為勝訴之判決，就其另依民法第10
    52條第1項第5款之規定，所為同一內容之請求，本院即毋庸
    再予判決。其次，預備合併之訴，係以附本位之訴為有理由
    之解除條件，而與本位之訴合併提起之訴訟，故於本位之訴
    為有理由時，法院就備位之訴，即無庸再為審判（最高法院
    74年度臺上字第2088號判決意旨參照），則原告先位之訴既
    經本院為勝訴之判決，就備位之訴部分，即因解除條件成就
    ，無再予審理判決之必要，均附為敘明。
丙、訴訟費用負擔之依據：民事訴訟法第78條。
中    華    民    國    99    年    3     月    9     日
                  家事法庭      法  官  郭妙俐
正本係照原本作成。
如對本判決上訴，須於判決送達後20日之不變期間內，向本院提
出上訴狀。
中    華    民    國    99    年    3     月    9     日
                                書記官  魏宏銘

司法院資訊處製作；財團法人民間司法改革基金會備份。
